【裁判字號】    97,再易,42
【裁判日期】    970730
【裁判案由】    返還不當得利
【裁判全文】
臺灣高等法院民事判決                  97年度再易字第42號
再  審原告  甲○
訴訟代理人  陳宏瑄律師
再  審被告  丙○○
            乙○○
            己○○
            丁○○
            戊○○
            庚○○
            辛○○
上列當事人間請求返還不當得利事件，再審原告對於中華民國九
十七年二月二十六日本院九十六年度再字第七三號確定判決提起
再審，本院判決如下：
    主      文
再審之訴駁回。
再審訴訟費用由再審原告負擔。
    事實及理由
一、再審原告主張：伊前於民國九十六年十一月十五日發現桃園
    縣政府九十五年發放中正運動公園補償金相關查估彙整表等
    文書（聲證八至十一）；九十七年一月二日發現日據時期之
    土地登記謄本（聲證十三）等未經斟酌之證物，而依民事訴
    訟法第四百九十六條第一項第十三款規定就本院九十六年度
    上字第二三０號（下稱前訴訟程序）判決提起再審之訴，經
    本院九十六年度再字第七三號判決（下稱原確定判決）以前
    訴訟程序確定判決既認定約束書上「陳氏環」之印章，與再
    審被告提出之「持分抵當權設定金員借用證書」（下稱借用
    證書）上之「陳氏環」印章相符，綜觀約束書內容，約束書
    為真正，再審被告之被繼承人陳繼承財產係借名登記於伊
    被繼承人陳環名下，再審被告得終止約束書之借名登記關係
    ，類推適用民法第二百二十五條第二項規定，請求再審被告
    給付精神耗損補償金新臺幣（下同）一百零三萬七千二百九
    二點五元，縱經斟酌上開日據時期之土地登記謄本，亦無從
    為有利於伊之裁判，駁回伊此部分再審之訴。惟伊否認約束
    書及借用證書之真正，依民事訴訟法第三百五十七條規定及
    最高法院四十一年台上字第九七一號判例，再審被告應證明
    上開文書為真正，否則不得為判決之基礎。依日據時期土地
    登記謄本上無抵當權利人陳煙之記載，顯見借用證書未據提
    出申請辦理抵押權設定，借用證書未記載司法書士許財，僅
    為私文書，縱印文「陳氏環」同一，仍無法證明約束書「陳
    氏環」之印文真正。原確定判決如斟酌日據時期土地登記簿
    謄本，即可證明借用證書之內容非真正，形式上真正亦有可
    疑，亦無從證明約束書之真正，再審被告即不得據以主張終
    止借名登記，請求返還系爭土地之補償金，伊得受有利益之
    判決。原確定判決未適用民事訴訟法第三百五十七條規定，
    顯然影響裁判之結果，有適用法規顯有錯誤之再審理由，爰
    依同法第四百九十六條第一項第一款規定，提起本件再審之
    訴，並聲明：(一)原確定判決不利於再審原告之部分廢棄。本
    院九十六年度上字第二三０號判決關於命再審原告給付再審
    被告一百零三萬七千二百九十二元五角本息部分，及命再審
    原告負擔訴訟費用之裁判均廢棄。(二)上開廢棄部分，再審被
    告於前訴訟程序之第二審上訴駁回。
二、本件未行言詞辯論，再審被告未提出書狀作何聲明及陳述。
三、經查訴外人陳阿錫於昭和十六年（民國三十年）三月二十四
    日死亡，其生前育有陳環與陳二女，因陳阿錫過世時陳
    年紀尚幼，陳環與陳於昭和十七年五月四日簽立約束書，
    約定對於陳阿錫之遺產對半均分，陳將其繼承自陳阿錫之
    財產借名登記於陳環名下，將來要求過戶於陳名下，陳環
    不得刁難。陳環與陳均已死亡，再審被告為陳之繼承人
    ，再審原告及陳炳楠則為陳環之繼承人，再審被告主張上開
    借名登記契約已終止，而陳借名登記於陳環名下之財產其
    中坐落於桃園縣龜山鄉○○○段嶺頭小段五一地號等十九筆
    土地（下稱系爭土地），因桃園縣政府興建中正運動公園經
    徵收致給付不能，再審被告乃依不當得利法律關係及民法第
    二百二十五條之規定，訴請再審原告及陳炳楠連帶給付系爭
    土地徵收補償金一半三百四十九萬二千四百四十元及加計法
    定遲延利息，經本院以九十六年度上字第二三０號判決再審
    原告及陳炳楠應給付再審被告三百四十九萬二千四百四十元
    （即再審原告應給付一百七十四萬六千二百二十元）及法定
    遲延利息確定在案。再審原告前於九十六年十一月十五日發
    現桃園縣政府九十五年發放中正運動公園補償金相關查估彙
    整表等文書（聲證八至十一）；九十七年一月二日發現日據
    時期之土地登記謄本（聲證十三）等未經斟酌之證物，而依
    民事訴訟法第四百九十六條第一項第十三款規定就本院九十
    六年度上字第二三０確定判決提起再審之訴，經原確定判決
    認前訴訟程序本院九十六年度上字第二三０號確定判決漏未
    斟酌桃園縣政府九十五年發放補償金附件「中正運動公園農
    林作物補償查估彙整表」（聲證九）證物，關於命再審原告
    給付再審被告農業收入補償金七十萬八千九百二十七點五元
    本息部分應予廢棄，此部分再審為有理由，至該確定判決縱
    斟酌日據時期土地登記謄本證物，就再審原告應給付再審被
    告之精神耗損補償金一百零三萬七千二百九二點五元部分，
    無從受較有利益之裁判，而駁回再審原告此部分再審之訴等
    情，有再審原告提出之原確定判決可稽。
四、按適用法規顯有錯誤者，得以再審之訴對於確定終局判決聲
    明不服，民事訴訟法第四百九十六條第一項第一款定有明文
    ，所謂「適用法規顯有錯誤」，係指確定判決所適用之法規
    顯然違背法律，或與司法院尚有效之大法官會議之解釋，或
    最高法院尚有效之判例顯然違反者而言（最高法院五十七年
    台上字第一０九一號、六十年台再字第一七０號、七十一年
    台再字第二一０號判例參照），消極的不適用法規亦包括在
    內（司法院大法官會議釋字第一七七號解釋參照）。然不包
    括行政機關函令之適用、漏未斟酌證據及認定事實錯誤之情
    形在內。經查：
  (一)依民事訴訟法第四百九十六條第一項第十三款規定，當事人
    發現未經斟酌之證物或得使用該證物者，得以再審之訴對於
    確定終局判決聲明不服。但以如經斟酌可受較有利益之裁判
    者為限。又私文書應由舉證人證其真正。但他造於其真正無
    爭執者，不在此限，同法第三百五十七條亦定有明文。復按
    當事人提出之私文書必須真正而無瑕疵者，始有訴訟法之形
    式的證據力，此形式的證據力具備後，法院就其中之記載調
    查其是否與系爭事項有關，始有實質的證據力之可言，最高
    法院四十一年台上字第九七一號判例亦可參照。查原確定判
    決認定本院九十六年度上字第二三０號確定判決以約束書上
    「陳氏環」之印章，與借用證書上「陳氏環」之印章相符，
    綜觀約束書之內容，可認約束書為真正；且陳、陳環二人
    就被繼承人陳阿錫均有繼承權，惟陳阿錫之遺產俱登記為陳
    環所有，則應屬陳繼承之部分，當係借名登記於陳環名下
    ，再審被告得終止系爭約束書之借名登記法律關係，並類推
    適用民法第二百二十五條第二項規定，請求再審原告給付精
    神耗損補償金。縱斟酌日據時期土地登記簿謄本，亦無從認
    再審原告就此部分之請求可受較有利益之裁判（見本院卷第
    十四頁）。顯見原確定判決係認定再審被告業已舉證證明約
    束書形式上為真正，其內容亦屬真正，陳阿錫之遺產俱登記
    為陳環所有，應屬陳繼承之部分，係借名登記於陳環名下
    ，再審被告得終止系爭約束書之借名登記法律關係，難謂有
    消極不適用民事訴訟法第三百五十七條規定及違背上開最高
    法院判例可言，再審原告主張原確定判決適用上開法規有顯
    然錯誤，顯不足取。
  (二)本院九十六年度上字第二三０號確定判決係以：再審被告主
    張陳環與陳立有系爭約束書，約定陳將其繼承自陳阿錫
    之財產借名登記在陳環名下，將來要求過戶於陳名下，陳
    環不得刁難等語，被上訴人否認系爭約束書之真正，依民事
    訴訟法第二百七十七條規定，再審被告應就系爭約束書之真
    正負舉證責任。再審被告業提出約束書及借用證書之原本，
    經當庭比對約束書上「陳氏環」及借用證書上「陳氏環」之
    印文，核屬同一。依約束書記載：「同約束書人姐陳氏環妹
    陳氏棗等，緣因祖父遺下業產什物及家司，但因父親陳阿錫
    歸亡別世以後，二比未有姻親分配此業產，陳氏環出身相續
    ，但是妹陳氏棗是第二女官廳不肯相續，環自己思想小妹全
    無家業而後邀請房親族長到家相議，願將家業作對半均分，
    雙方喜悅，若日後大振家聲，雙方贈與過名不可刁難，同立
    約束書一樣二紙各執存……」，末載：「立約束書人陳氏環
    、陳氏棗。立會人陳煙、陳元、王氏辛。代筆人：藍阿桂」
    ，詳細閱覽系爭約束書全文，字跡工整顯係出自同一人之筆
    跡，而「棗」字同「」字（參見國語日報辭典木部八畫）
    ，且系爭約束書首即記明父親陳阿錫歸亡別世，而陳阿錫僅
    有陳環、陳二女，為兩造不爭執之事實，立會人王辛為被
    繼承人陳阿錫之妻，有戶籍謄本在卷可憑，綜上事證，系爭
    約束書為真正，可以認定（見該判決事實及理由欄第七）。
    足見係認定約束書經陳環用印，形式上真正，且參照約束書
    由他人代筆，並有陳阿錫之妻在場見證，綜觀其內容記載，
    可信約束書為真正，難認違反民法第三百五十七條、最高法
    院院四十一年台上字第九七一號判例，而有適用法規錯誤之
    情。縱再審原告提出之日據時期土地登記簿謄本內無抵當權
    利人陳煙之記載，借用證書內亦未記載司法書士許財，尚不
    足推翻約束書所示之借名登記關係，而使再審原告獲得較有
    利之判決，是原確定判決認本院九十六年度上字第二三０號
    判決縱斟酌再審原告提出之日據時期土地登記簿謄本，無從
    認再審原告可得較有利之裁判，而駁回再審原告之訴，難謂
    有適用法規顯有錯誤之情。
五、綜上所述，再審原告依民事訴訟法第四百九十六條第一項第
    一款規定，對於本院九十六年度再字第七三號確定判決提起
    本件再審之訴，即屬顯無再審理由，爰不經言詞辯論逕予判
    決駁回。
六、本件事證已臻明確，再審原告其餘主張與陳述，經本院審酌
    後，認均不影響本件判決之結果，爰不再一一論述，附此敘
    明。
據上論結，本件再審之訴為顯無再審理由。依民事訴訟法第五百
零二條第二項、第七十八條，判決如主文。
中    華    民    國    97    年    7     月    30    日
                    民事第十庭
                        審判長法  官  黃豐澤
                              法  官  吳光釗
                              法  官  林麗玲
正本係照原本作成。
不得上訴。
中    華    民    國    97    年    7     月    31    日
                              書記官  陶美玲


司法院資訊處製作；財團法人民間司法改革基金會備份。
